【裁判字號】    97,訴,1315
【裁判日期】    970710
【裁判案由】    侵占等
【裁判全文】
臺灣板橋地方法院刑事判決              97年度訴字第1315號
公  訴  人  臺灣板橋地方法院檢察署檢察官
被      告  乙○○
上列被告因侵占等案件，經檢察官提起公訴（97年度偵字第2287
號），被告於準備程序中就被訴事實為有罪之陳述，經本院合議
庭裁定由受命法官獨任進行簡式審判程序，判決如下：
    主  文
乙○○犯業務侵占罪，處有期徒刑柒月；又犯偽造私文書罪，處
有期徒刑貳月，如附表所示文件上所偽造之「丙○○」署押沒收
；又犯行使偽造私文書罪，處有期徒刑貳月；又犯業務侵占罪，
處有期徒刑陸月。應執行有期徒刑壹年貳月，如附表所示文件上
所偽造之「丙○○」署押沒收。
    事  實
一、乙○○係富邦人壽保險股份有限公司（以下簡稱富邦人壽公
    司）北三區之業務員，負有招攬人壽保險，並代收保險費之
    業務。民國96年4 月2 日、13日，乙○○在臺北縣板橋市○○○路114 號，收受客戶丙○○為投保「祥富終身萬能人壽
    保險」（起訴書誤載購買基金），而先後交付之保險費新臺
    幣（下同）各10,000元，及於同年6 月12日，收受丙○○為
    投保「富邦人壽金吉利保本投資連結型遞延年金保險」（以
    下簡稱金吉利年金保險），而匯款400,000 元至其在臺北富
    邦銀行板橋分行所設之帳戶後，因為償還其父所欠債務，竟
    萌生為自己不法所有之意圖，於96年6 月底、7 月初某日，
    將上開3 筆款項合計420,000 元予以挪用，而侵占入己。嗣
    因丙○○多次索討收據，乙○○為免事跡敗露，竟又於96年
    9 月間某日，在其位於臺北縣板橋市○○路○段268 號17樓
    之2 辦公室內，偽造丙○○之署名於如附表所示之金吉利年
    金保險要保書及附件六至九即重要事項通知書、委託辦理結
    匯授權書、投資選項暨風險告知聲明書、結構型債券投資報
    酬與風險告知書等文件上（偽造署押之出處及數量，詳如附
    表所載），而偽造各該私文書，足以生損害於富邦人壽公司
    及丙○○；再於同年10月間某日，在其上址辦公室內，將所
    持有之客戶謝蕙娟投保同一種類保險之由富邦人壽公司出具
    之「預收第一期保險費相當額送金單」副聯：經手人留存聯
    （以下簡稱預收保費送金單副聯），以浮貼方式，篡改其內
    之保單號碼「Ｚ000000000-00 」為「Ｚ000000000-00 Ｚ00000
    0000」，被保險人、要保人姓名「謝蕙娟」為「丙○○」，
    收費地址「臺北縣板橋市○○○街116 巷24號5 樓」為「臺
    北縣板橋市○○路○段40巷1 號4 樓」，主約保費、年期保
    額、應繳合計「100,000 元」為「400,000 元」，繳費日期
    、受理「96年8 月17日」為「96年8 月20日」，而偽造該預
    收保費送金單副聯，並加以影印後，於同月間某日，在臺北
    縣板橋市○○○路114 號，將該預收保費送金單副聯影本交
    付予丙○○而行使之，足以生損害於富邦人壽公司及客戶謝
    蕙娟。
二、96年10月26日，乙○○在臺北市○○市○○路1 段47號，收
    受客戶甲○○為投保單一基金型保單，而交付之100,000 元
    後，因需費繳交房屋租金，復萌生為自己不法所有之意圖，
    於同年11月初某日，將該筆款項予以挪用，而侵占入己。事
    後，乙○○為恐事跡敗露，於同年11月9 日向甲○○佯稱單
    一基金型保單價格過高，可改投保金吉利年金保險，並請甲○○簽訂金吉利年金保險要保書（含附件六至八），以掩飾
    其犯行。
三、嗣因甲○○向富邦人壽公司客服專線查詢，知悉乙○○未代
    為投保後，報警查獲上情，並經警於96年11月15日下午4 時
    45分許，在乙○○上址辦公室內，扣得乙○○偽造之如附表
    所示之金吉利年金保險要保書及附件六至九即重要事項通知
    書、委託辦理結匯授權書、投資選項暨風險告知聲明書、結
    構型債券投資報酬與風險告知書等文件，偽造之預收保費送
    金單副聯（原本），暨甲○○簽訂之金吉利年金保險要保書
    （含附件六至八）。
四、案經丙○○、甲○○訴由臺北縣政府警察局土城分局報告臺
    灣板橋地方法院檢察署檢察官偵查起訴。
    理  由
壹、程序方面：
    本件被告乙○○所犯並非死刑、無期徒刑、最輕本刑為三年
    年以上有徒刑之罪或高等法院管轄第一審案件，而其於準備
    程序進行中，先就被訴事實為有罪之陳述，經本院受命法官
    徵詢檢察官及被告之意見後，本院合議庭認合於刑事訴訟法
    第273 條之1 第1 項之規定，裁定由受命法官獨任進行簡式
    審判程序，合先敘明。
貳、實體方面：
一、上揭犯罪事實，業據被告乙○○於警詢、偵查及本院審理中
    坦承不諱，核與證人即告訴人丙○○、甲○○於警詢及偵查
    中證述之情節相符，並有告訴人丙○○匯款400,000 元予被
    告之華南銀行匯款回條聯影本1 紙、被告偽造之如附表所示
    之金吉利年金保險要保書及附件六至九即重要事項通知書、
    委託辦理結匯授權書、投資選項暨風險告知聲明書、結構型
    債券投資報酬與風險告知書各1 件、被告偽造之預收保費送
    金單副聯原本、影本各1 張、未經偽造之同一預收保費送金
    單（正聯：保戶留存聯原本）1 張、告訴人甲○○簽訂之金
    吉利年金保險要保書（含附件六至八）1 件附卷可稽，事證
    明確，被告犯行堪以認定，應依法論科。
二、核被告所為，事實欄一侵占告訴人丙○○保險費部分，係犯
    刑法第336 條第2 項之業務侵占罪，偽造如附表所示文件部
    分係犯同法第210 條之偽造私文書罪，篡改預收保費送金單
    副聯並持以行使部分係犯同法第216 條、第210 條之行使偽
    造私文書罪；事實欄二侵占告訴人甲○○保險費部分，係犯
    同法第336 條第2 項之業務侵占罪。公訴人雖認篡改預收保
    費送金單副聯並持以行使部分係犯同法第216 條、第210 條
    之行使變造私文書罪，惟按刑法上所謂變造文書，指無製作
    權者，不變更原有文書之本質，擅自就他人所製作之真正文
    書，加以改造而變更其內容而言；倘該文書之本質已有變更
    ，或已具有創設性時，即屬偽造，而非變造（最高法院92年
    度台上字第6838號判決意旨參照），本件被告利用「謝蕙娟
    」名義之預收保費送金單副聯原本為底稿，將其內之保單號
    碼、被保險人、要保人姓名、收費地址、主約保費、年期保
    額、應繳合計、繳費日期、受理等事項，均予篡改，再以影
    印方式，製出「丙○○」名義之預收保費送金單副聯影本，
    依其情形，其本質已有變更，且具有創造性，自屬偽造，而
    非變造，故公訴人此部分起訴罪名尚有未洽，然因與本院認
    定之行使偽造私文書罪係規定在同一法條，不須變更起訴法
    條，附予敘明。又被告所犯上開偽造文書罪部分，其偽造署
    押為偽造私文書之部分行為，不另論罪；且其同時偽造如附
    表所示各文件，為一行為觸犯數罪名之同種相像競合犯，應
    依刑法第55條之規定從一重處斷，公訴人雖未就被告偽造附
    表編號二至五所示文件部分起訴，惟與起訴之如附表編號一
    所示文件部分既有相像競合犯之關係，屬裁判上一罪，本院
    自得併予審判。再被告所犯上開四罪間，犯意各別，行為互
    珠，應分論併罰。爰審酌被告之素行，犯罪之動機、目的、
    手段、所生危害、侵占保險費金額及犯後坦承犯行，態度尚
    稱良好，暨迄未與告訴人丙○○、甲○○達成和解，賠償損
    害等一切情狀，就所犯侵占告訴人丙○○、甲○○保險費部
    分依序量處有期徒刑7 月、6 月，偽造私文書及行使偽造私
    文書部分各量處有期徒刑2 月，並定其應執行之刑為有期徒
    刑1 年2 月，以示懲儆。
三、被告在如附表所示文件上所偽造之「丙○○」署押，不問屬
    於犯人與否，應依刑法第219 條規定宣告沒收之。至被告偽
    造之如附表所示文件及預收保費送金單副聯原本、影本，雖
    係刑法第38條第1 項第3 款規定因犯罪所生之物，但如附表
    所示文件及預收保費送金單副聯原本均為富邦人壽公司所有
    ，預收保費送金單副聯影本則已經行使而交付予告訴人丙○○，均非屬被告所有，依同條第3 項前段規定，自不得宣告
    沒收，併此說明。
據上論斷，應依刑事訴訟法第273 條之1 第1 項、第299 條第1
項前段，刑法第336 條第2 項、第216 條、第210 條、第55 條
、第219 條，刑法施行法第1 條之1 第1 項、第2 項前段，判決
如主文。
本案經檢察官黃佳權到庭執行職務。
中    華    民    國    97    年    7     月    10    日
                  刑事第六庭    法  官  高文淵
以上正本證明與原本無異
如不服本判決，應於判決送達後十日內敘明上訴理由，向本院提
出上訴狀（應附繕本）。
                                書記官  林進煌
中    華    民    國    97    年    7     月    11    日
附錄本案論罪科刑法條全文：
刑法第210條：
偽造、變造私文書，足以生損害於公眾或他人者，處五年以下有
期徒刑。
刑法第216條：
行使第210 條至第215 條之文書者，依偽造、變造文書或登載不
實事項或使登載不實事項之規定處斷。
刑法第336條：
對於公務上或因公益所持有之物，犯前條第一項之罪者，處一年
以上七年以下有期徒刑，得併科五千元以下罰金。
對於業務上所持有之物，犯前條第一項之罪者，處六月以上五年
以下有期徒刑，得併科三千元以下罰金。
前二項之未遂犯罰之。
附表：
  ┌──┬────────────┬────────────┐
  │編號│文件名稱                │偽造署押之出處及數量    │
  ├──┼────────────┼────────────┤
  │ 一 │富邦人壽金吉利保本投資連│要保人簽名欄、被保險人簽│
  │    │結型遞延年金保險要保書  │名欄及「投資起始日：民國│
  │    │                        │96年10月12日」後面偽造「│
  │    │                        │丙○○」署名各1 枚，共3 │
  │    │                        │枚。                    │
  ├──┼────────────┼────────────┤
  │ 二 │【附件六】              │要保人簽名欄偽造「丙○○│
  │    │富邦人壽金吉利保本投資連│」署名1 枚。            │
  │    │結型遞延年金保險重要事項│                        │
  │    │告知書                  │                        │
  ├──┼────────────┼────────────┤
  │ 三 │【附件七】              │立授權書人（要保人）簽名│
  │    │金吉利保本投資連結型遞延│欄偽造「丙○○」署名1 枚│
  │    │年金保險乙型委託辦理結匯│。                      │
  │    │授權書                  │                        │
  ├──┼────────────┼────────────┤
  │ 四 │【附件八】              │立聲明書人（要保人）簽名│
  │    │富邦人壽金吉利保本系列投│欄偽造「丙○○」署名1 枚│
  │    │資型保險商品投資選項暨風│。                      │
  │    │險告知聲明書            │                        │
  ├──┼────────────┼────────────┤
  │ 五 │【附件九】              │要保人簽名欄偽造「丙○○│
  │    │富邦人壽金吉利保本投資連│」署名1 枚。            │
  │    │結型遞延年金保險乙型（VA│                        │
  │    │NB）第四十三期結構型債券│                        │
  │    │投資報酬與風險告知書    │                        │
  └──┴────────────┴────────────┘


司法院資訊處製作；財團法人民間司法改革基金會備份。
